臺灣臺北地方法院民事判決　　　　　　　93年度訴字第1887號
原　　　告　癸○○
訴訟代理人　盧慶南律師
被　　　告　甲○○○
　　　　　　子○○○
　　　　　　辛○○
　　　　　　庚○○
上　一　人
訴訟代理人　乙○○
被　　　告　己○○
　　　　　　壬○○
　　　　　　丑○○○
　　　　　　丁○○
　　　　　　丙○○
　　　　　　戊○○
當事人間請求土地所有權移轉登記事件，經本院於中華民國九十
四年五月三日言詞辯論終結，判決如下：
    主      文
原告之訴駁回。
訴訟費用由原告負擔。
    事實及理由
甲、程序方面：
一、依民事訴訟法第十條規定：「因不動產之物權或其分割或經
    界涉訟者，專屬不動產所在地之法院管轄。其他因不動產涉
    訟者，得由不動產所在地之法院管轄。」，本條第二項所謂
    其他因不動產涉訟，係指因不動產之物權或其分割或經界以
    外，與不動產有關之一切事項涉訟者而言。又「共同訴訟之
    被告數人，其住所不在一法院管轄區域內者，各該住所在地
    之法院俱有管轄權。但依第四條至前條規定有共同管轄法院
    者，由該法院管轄。」，同法第二十條亦定有明文。本件原
    告本於債權讓與及買賣契約、繼承之法律關係及民法第二百
    四十二條規定，請求被告辦理土地所有權移轉登記，因該土
    地坐落於台北縣新店市，係在本院轄區內，依民事訴訟法第
    十條第二項、第二十條但書規定，本院自有管轄權，合先敘
    明。
二、本件被告甲○○○、子○○○、辛○○、己○○、壬○○、
    丑○○○、丁○○、丙○○、戊○○經合法通知，未於最後
    言詞辯論期日到場，核無民事訴訟法第三百八十六條所列各
    款情形，應依原告之聲請，由其對上述被告部分一造辯論而
    為判決。
乙、得心證之理由：
一、原告主張：被告辛○○、庚○○、己○○、壬○○、丑○○○、丁○○、丙○○、戊○○之被繼承人郭進來生前於民國
    61年4月20日 向被告甲○○○、子○○○買受坐落台北縣新
    店鎮○○○段七張小段第95-9地號（面積為1322㎡）之土地
    所有權全部（重測後為新店市○○段第 870地號，下稱系爭
    土地）；郭進來並以其次媳訴外人郭李秋妹等為起造人，領
    取建築執照，於62年間在系爭土地上興建合群三村四樓公寓
    出售。嗣後原告於86年間向前手買受門牌號碼台北縣新店市
    ○○路76巷5弄1號2樓 房屋及所坐落之土地即系爭土地所有
    權應有部分25,920／600,000，並於93年1月27日辦妥房屋所
    有權登記。原告受讓蘇翩基於買賣契約對於郭進來之土地所
    有權移轉請求權，被告辛○○亦同意就系爭土地辦妥所有權
    移轉登記與原告。因此，被告甲○○○、子○○○既將系爭
    土地賣與郭進來，再由郭進來賣與原告之前手蘇翩，郭進來
    業於 69年2月13日死亡，被告辛○○、庚○○、己○○、壬○○、丑○○○、丁○○、丙○○、戊○○為郭進來之繼承
    人，自應承受郭進來對被告甲○○○、管俞勤請求移轉系爭
    土地所有權之權利，被告辛○○等八人均怠於行使其對被告
    甲○○○、子○○○之權利，則原告自得基於債權受讓人之
    地位及買賣契約關係對被告辛○○、庚○○、郭盛古、壬○○、丑○○○、丁○○、丙○○、戊○○請求其等履行移轉
    系爭土地所有權之義務，另得依民法第二百四十二條規定行
    使代位權，代位被告辛○○、庚○○、郭盛古、壬○○、丑
    ○○○、丁○○、丙○○、戊○○行使其等基於買賣契約對
    被告甲○○○、子○○○之系爭土地所有權移轉請求權。為
    此本於民法第三百四十八條第一項、第二百四十二條、第一
    千一百四十八條及債權讓與之法律關係，提起本件訴訟等語
    。並聲明：被告甲○○○、子○○○應將其所有坐落台北縣
    新店市○○段第870地號（面積1373.12㎡）所有權應有部分
    各12,960／600,000 移轉登記與被告辛○○、庚○○、己○○、壬○○、丑○○○、丁○○、丙○○、戊○○公同共有
    ，再由被告辛○○、庚○○、己○○、壬○○、丑○○○、
    丁○○、丙○○、戊○○移轉登記與原告。
二、被告庚○○則以：被告辛○○所為債務承認之效力並不及於
    被告庚○○，原告之請求權已罹於時效而消滅等語，資為抗
    辯。被告甲○○○、子○○○、辛○○、己○○、壬○○、
    丑○○○、丁○○、丙○○、戊○○未於言詞辯論期日到場
    ，亦未提出書狀為聲明或陳述。
三、原告主張郭進來生前於 61年4月20日向被告甲○○○、子○○○買受系爭土地所有權全部，嗣後原告於86年間向前手買
    受門牌號碼台北縣新店市○○路76巷5弄1號2樓房屋 及所坐
    落之土地即系爭土地所有權應有部分 25,920／600,000，並
    於 93年1月27日辦妥房屋所有權登記，另受讓蘇翩基於買賣
    契約對於郭進來之土地所有權移轉請求權之事實，固然提出
    土地登記謄本、土地買賣契約書、使用執照、建物所有權狀
    、建物登記謄本為證（見本院卷第9-20頁）。但查：
  (一)前述土地登記謄本、土地買賣契約書僅能證明被告甲○○○
    、子○○○有與被告辛○○、庚○○、己○○、壬○○、丑
    ○○○、丁○○、丙○○、戊○○之被繼承人郭進來就系爭
    土地締結買賣契約之事實。
  (二)而建物所有權狀、建物登記謄本亦僅能證明原告為門牌號碼
    台北縣新店市○○路76巷5弄1號2樓建物之所有權人。
  (三)綜觀前開證據，均未能證明原告所述其曾受讓蘇翩基於買賣
    契約對於郭進來之土地所有權移轉請求權乙節為真實。
  (四)雖原告另提出同意書藉以證明被告辛○○曾同意將系爭土地
    所有權移轉與原告之情，然查，細閱該同意書所載內容為：
    「... 癸○○（即原告）向前手蘇翩買受門牌新店市○○路
    76巷5弄1號2樓房屋 的所有權全部及坐落之基地應有部分六
    十萬分之二萬五千九百五十二，而『蘇翩原先即向本人買受
    上開房地』... 」（見本院卷第21頁），足見，原告之前手
    蘇翩係向被告辛○○買受系爭土地所有權應有部分及上開(二)
    之建物所有權，蘇翩與郭進來間並未存有買賣契約，則原告
    所述債權讓與之標的顯然並不存在，原告並無從受讓蘇翩基
    於買賣契約對於郭進來之土地所有權移轉請求權。
  (五)原告另提出訴外人張則貴等人即同曾購買合群三村房地之人
    與被告間之民事判決，以為其主張被告甲○○○、子○○○
    應負土地所有權移轉義務之佐證（見本院卷第 23-69頁）。
    但按「除別有規定外，確定之終局判決就經裁判之訴訟標的
    ，有既判力。」，民事訴訟法第四百條第一項定有明文，此
    即訴訟法上所謂一事不再理之原則，係指同一事件已有確定
    之終局判決者而言，其所謂同一事件，必同一當事人就同一
    法律關係而為同一之請求，若此三者有一不同，即不得謂為
    同一事件，自不受確定判決之拘束。前揭確定判決之當事人
    既與本件兩造當事人有別，故無民事訴訟法第四百條第一項
    規定之適用，本院尚不受該確定判決認定之拘束。
四、民法第二百四十二條前段固然規定：「債務人怠於行使其權
    利時，債權人因保全債權，得以自己之名義，行使其權利。
    」，但本條前段所定債務人怠於行使其權利時，債權人因保
    全債權，得以自己之名義，行使其權利之先決條件，須債權
    人有保全債權之必要，首先即需債權人有此權利存在，且在
    可以行使之狀態，始足當之。此亦經最高法院以四十九年台
    上字第一二七四號判例闡述：「代位權係債權人代行債務人
    之權利，故代行者與被代行者之間，必須有債權債務關係之
    存在，否則即無行使代位權之可言。」等語綦詳。綜前所述
    ，原告之前手蘇翩與被告辛○○、庚○○、己○○、壬○○
    、丑○○○、丁○○、丙○○、戊○○之被繼承人郭進來並
    未就系爭土地締結買賣契約，原告顯然無從受讓蘇翩對於郭
    進來之請求移轉系爭土地所有權債權；況查，原告迄今均未
    舉證證明其與蘇翩間有債權讓與合意之事實；準此，原告對
    於其債務人即被代行者被告辛○○、庚○○、己○○、壬○○、丑○○○、丁○○、丙○○、戊○○之被繼承人郭進來
    並無請求移轉系爭土地所有權之債權存在。是以，原告縱有
    受讓系爭土地上門牌號碼 台北縣新店市○○路76巷5弄1號2
    樓房屋所有權全部之情事，要無依民法第二百四十二條規定
    ，代位被告辛○○、庚○○、郭盛古、壬○○、丑○○○、
    丁○○、丙○○、戊○○行使其等承受被繼承人郭進來基於
    買賣契約對被告甲○○○、子○○○之系爭土地所有權移轉
    請求權之餘地。
五、從而，原告本於民法第三百四十八條第一項、第二百四十二
    條、第一千一百四十八條及債權讓與之法律關係，請求被告
    甲○○○、子○○○應將其所有坐落台北縣新店市○○段第
    870地號土地，所有權應有部分各 12,960／600, 000移轉登
    記與被告辛○○、庚○○、己○○、壬○○、丑○○○、丁○○、丙○○、戊○○公同共有，再由被告辛○○、庚○○
    、己○○、壬○○、丑○○○、丁○○、丙○○、戊○○移
    轉登記與原告，為無理由，應予駁回。
六、本件為判決之基礎已臻明確，兩造其餘之陳述及所提其他證
    據，經本院斟酌後，認為均於判決之結果無影響，亦與本案
    之爭點無涉，自無庸逐一論述，併此敘明。
丙、結論：原告之訴為無理由，並依民事訴訟法第三百八十五條
    第一項前段、第七十八條，判決如主文。
中　　華　　民　　國　　94　　年　　5 　　月　　13　　日
                  民事第三庭  法  官  賴錦華
正本係照原本作成
如對本判決上訴，須於判決送達後廿日內向本院提出上訴狀
中　　華　　民　　國　　94　　年　　5 　　月　　13　　日
                              書記官  林桂玉
